臺灣新竹地方法院刑事判決　　　　　　　　　　　　　九十一年度交訴字第五一號
　　公　訴　人　臺灣新竹地方法院檢察署檢察官
　　被　　　告　甲○○
　　選任辯護人　陳鼎正律師
右列被告因過失致死案件，經檢察官提起公訴（九十年度偵字第五二○八號），本院
判決如左：
    主  文
甲○○因過失致人於死，處有期徒刑壹年。
    事  實
一、甲○○於民國九十年七月二十七日上午七時四十分許，無照騎乘車牌號碼ＦＭ八
    ─八一七號重型機車，自其位於桃園縣龍潭鄉○○街一百六十九巷六十號之住處
    出發，沿新竹縣新埔鎮桃竹二○號線由巨埔里往新埔鎮方向行駛，欲前往位於新
    竹縣新埔鎮之金太陽水世界上班，同日上午八時五分許途經該路段即巨埔里十三
    鄰六十九號前時，其原應注意未領有重型機車駕照，不得駕駛重型機車；且機車
    行進中，駕駛人應注意車前狀況，並隨時採取必要之安全措施，而依當時之天候
    為晴天、日間自然光線、路面乾燥無缺陷、無障礙物、視距良好，並無不能注意
  之情形，詎其竟在未領有重型機車駕照之情形下騎乘前揭重型機車，且疏未注意
    車前狀況，適同向前方由乙○○所騎乘車牌號碼ＧＱ七—六二九號之重型機車，
    行至上揭處所時，本應注意機車迴轉時，應暫停並顯示左轉燈光或手勢，看清有
    無來往車輛後，始得迴轉，而依當時為晴天、日間自然光線、路面乾燥無缺陷、
    無障礙物、視距良好，並無不能注意之情形，卻於迴轉時未注意左後來車，即貿
    然迴轉，由於雙方均有上揭過失，甲○○因閃避不及，其所騎乘之上開重型機車
    車頭，因而撞擊乙○○所騎乘之前揭重型機車左前方，致乙○○受有鈍力性胸部
    損傷：左側第四肋骨骨折、左側肋膜腔肋膜局部出血，約一五○毫升血色積液、
    鈍力性顱腦損傷：右前額部眉毛上方結痂二‧五ｘ三公分、左前額部結痂八ｘ七
    公分、兩側顳部及前額部廣泛瘀血斑、左額部頭皮下局部出血八ｘ七公分、右額
    部頭皮下局部出血二ｘ一公分、鈍力性肢體損傷、左側橈骨及尺骨粉碎骨折、左
    前臂、手腕及手背廣泛瘀血斑、左手拇指遠端斷離等傷害，經路人報警後送桃園
    縣龍潭鄉敏盛綜合醫院龍潭分院救治。其後甲○○於新竹縣警察局新埔分局關西
    分駐所警員陳渝明前往現場處理，尚不知何人肇事而詢問時，當場表示係其肇事
    而自首，進而接受裁判。而乙○○經送醫救治後，仍因左側第四肋骨骨折及左前
    臂粉碎骨折、急性呼吸衰竭、慢性阻塞性肺臟疾病合併急性發作，而於翌日（即
    九十年七月二十八日）凌晨四時五十分許不治死亡。
二、案經乙○○之子丙○○訴由新竹縣警察局新埔分局報請臺灣新竹地方法院檢察署
    檢察官囑託臺灣桃園地方法院檢察署檢察官相驗後偵查起訴。
    理  由
一、訊據被告甲○○對於右揭時地未領有重型機車駕照，卻騎乘車牌號碼ＦＭ八─八
    一七號重型機車，及因未注意車前狀況，致上揭機車車頭撞擊由被害人乙○○所
    騎乘原行駛在前方，正欲迴轉之車牌號碼ＧＱ七—六二九號之重型機車左前方，
    導致被害人受有傷害，經送醫急救，仍不治死亡之事實坦承不諱（見本院卷第二
    宗第五一頁），惟矢口否認有何過失致人於死之犯行，辯稱：乙○○的死亡並非
    因車禍所造成云云，選任辯護人則辯稱：被害人經送桃園縣龍潭鄉敏盛綜合醫院
    龍潭分院救治後，當天十時五分施行Ｘ光照射，發現左手橈骨、尺骨破碎性骨折
    ，十時二十二分又因胸部疼痛，經照射Ｘ光，十時五十六分醫生即解釋是發現左
    邊第五肋骨骨折，此外並無其他傷害，醫生也未做其他處置，之後僅因手部橈骨
    骨折及尺骨骨折而開刀，是依前揭車禍所造成之傷害，客觀上觀察，應不足生被
    害人死亡之結果。又被害人於死亡前之當日四時四十分，雖有氣胸之情形，然氣
    胸一經發現，均有適當救治方法而不致死亡，惟被害人被發現氣胸時，醫院已先
    為插管處置，致無從為有效治療，更見本件車禍與被害人之死亡間並無因果關係
    云云。經查：
    （一）被告於右揭時地，未領有重型機車駕照，而騎乘上揭車牌號碼ＦＭ八─八
          一七號重型機車，且因未注意車前狀況，而撞擊原行駛在前方、正欲迴轉
          之由被害人乙○○所騎乘車牌號碼ＧＱ七—六二九號之重型機車左前方，
          導致被害人人車倒地，並致被害人受有如事實欄所述傷害等情，業據被告
          於警、偵訊時坦承：我只有輕型機車駕照，並未考取重型機車駕照，當時
          乙○○的車轉出來，我看見時，已經來不及煞車而撞上。當時路況正常，
          天候也正常，視線良好等語在卷（見九十年度偵字第五二○八號卷第五、
          六、五三、五四頁），且為被害人家屬丙○○於警訊時指述：我父親彭明
          生騎乘他本人所有之車號ＧＱ七—六二九號之重型機車，於九十年七月二
          十七日上午八時五分，在新竹縣新埔鎮桃竹二○線巨埔里十三鄰六十九號
          前，和甲○○所騎乘之車號ＦＭ八─八一七號號重型機車發生車禍，造成
          我父親死亡，我父親主要受傷部位是頭部、胸部及左手骨折等語明確（見
          九十年度相字第五○三號卷第七、八頁），復有電請相驗案件報告一份、
          道路交通事故調查報告表一份、新竹縣警察局新埔分局照門派出所相驗案
          件初步調查報告表一份及現場照片八幀等在卷足稽（見九十年度相字第五
          ○三號卷第五、十四至十七頁、九十年度偵字第五二○八號卷第十三至十
          六頁）。
    （二）又查，被害人乙○○因遭被告所騎乘之上揭重型機車撞擊後，而受有鈍力
          性胸部損傷：左側第四肋骨骨折、左側肋膜腔肋膜局部出血，約一五○毫
          升血色積液、鈍力性顱腦損傷：右前額部眉毛上方結痂二‧五ｘ三公分、
          左前額部結痂八ｘ七公分、兩側顳部及前額部廣泛瘀血斑、左額部頭皮下
          局部出血八ｘ七公分、右額部頭皮下局部出血二ｘ一公分、鈍力性肢體損
          傷、左側橈骨及尺骨粉碎骨折、左前臂、手腕及手背廣泛瘀血斑、左手拇
          指遠端斷離等傷害，經送桃園縣龍潭鄉敏盛綜合醫院龍潭分院救治後，仍
          因左側第四肋骨骨折及左前臂粉碎骨折、急性呼吸衰竭、慢性阻塞性肺臟
          疾病合併急性發作，而於翌日（即九十年七月二十八日）凌晨四時五十分
          許不治死亡之事實，並據檢察官督同法醫師相驗及解剖無訛，復製有相驗
          屍體證明書、驗斷書及勘驗筆錄各一份，暨法務部法醫研究所於九十年十
          二月二十一日以法醫所九○理字第二四○二號函所出具之九○法醫所醫鑑
          字第一○二○號鑑定書一份等附卷足參（見九十年度相字第五○三號卷第
          十八、十九、二六至四二、一○四頁、九十年度偵字第五二○八號卷第二
          八至三八頁）。
    （三）再按，汽車駕駛人，有未領有駕駛執照駕車者，處新臺幣六千元以上一萬
          二千元以下罰鍰，並當場禁止其駕駛及扣留其車輛牌照，此為道路交通管
          理處罰條例第二十一條第一項第一款定有明文。又汽車行駛時，駕駛人應
          注意車前狀況，並隨時採取必要之安全措施，為道路交通安全規則第九十
          四條第三項定有明文。而本案車禍發生當時之天候為晴天，日間自然光線
          ，且路面乾燥、無障礙物、無缺陷、視距良好，並無不能注意之情形，有
          前開道路交通事故調查報告表附卷可稽，並為被告自承不諱，已如前述，
          詎被告應注意並能注意前開規定事項，又無不能注意之情事，竟疏未注意
          ，在未領有重型機車駕照之情形下，違規騎乘上揭車牌號碼ＦＭ八─八一
          七號之重型機車，且未依前揭規定注意車前狀況，導致所騎乘之前揭重型
          機車車頭，直接撞擊同向前方由被害人所騎乘之車牌號碼ＧＱ七—六二九
          號之重型機車左前方，並致被害人因而死亡，足見被告就本件車禍之發生
          確有過失甚明。而被害人確因本件車禍而死亡，已詳述如前，顯然被告之
          前開過失與被害人之死亡間，亦有相當因果關係無訛。而本件車禍經送臺
          灣省竹苗區車輛行車事故鑑定委員會鑑定結果，亦認被告無照駕駛重型機
          車沿竹二○線公路由巨埔里往新埔方向行駛，屬直行車，應注意車前狀況
          並隨時採取必要安全措施，且沒有駕駛執照，不得駕車。是以被告無照駕
          駛重型機車未注意車前狀況為肇事次因，有該會於九十年十月二日以竹鑑
          字第九○一○三七號函送之鑑定結果一份在卷足憑（見九十年度相字第五
          ○三號卷第一○六至一○八頁），經再送臺灣省車輛行車事故覆議鑑定委
          員會鑑定，亦同原鑑定意見等情，有該會九十二年四月三日府覆議字第九
          二一○二一三號函附卷足佐（見本院卷第二宗第二頁），復經送國立交通
          大學鑑定結果，亦認依據有關事故發生經過及道路路權之使用規定，徐賜
          斌騎乘機車未注意車前狀況撞及穿越道路之乙○○所騎之機車，為肇事之
          次因，有國立交通大學於九十二年十一月二十四日以（九二）交大管運字
          第○九二○○五三六一號函送之行車事故鑑定意見書一份附卷可按（見本
          院卷第二宗第三四至三六頁）。
    （四）被告之選任辯護人雖辯稱：車禍所造成之傷害，客觀上不足以造成被害人
          死亡結果，故被害人之死亡和本件車禍之間並無因果關係云云。然按傷害
          致人於死罪，以傷害行為與死亡結果之間有因果關係，為其成立要件。受
          傷後因疾病死亡，是否有因果關係，應視其疾病是否因傷害所引起而定，
          如係因傷致病，因病致死，則傷害行為與死亡之結果即有因果關係；倘被
          害人所受傷害，原不足引起死亡之結果，嗣因另有與傷害無關之其他疾病
          ，或其他偶然獨立原因之介入，始發生死亡之結果時，即不能謂有因果關
          係，此有最高法院十九年上字第一四三八號、二十一年上字第二○○九號
          、二十四年上字第四七一號、二十九年非字第五二號判例足資參照。而本
          件被害人之直接導致死亡原因為急性呼吸衰竭，而機車車禍導致被害人左
          側第四肋骨骨折及左前臂粉碎骨折，其後之手術及臥床因素，導致慢性肺
          臟疾病急性發作，終因急性呼吸衰竭而死亡。本件車禍之傷害，是造成被
          害人死亡之直接原因，此有法務部法醫研究所九十一年八月十三日法醫理
          字第○九一四○○○○四四號及同年十一月八日法醫理字第○九一○○○
          三五五五號函各一份在卷足憑，參以本件事故發生當時，被害人係騎乘前
          開重型機車行經該處等情，及被害人家屬丁○○於本院調查時所陳稱：我
          父親雖然年邁，但身體狀況還很好，之前有因肺氣腫就醫，沒有住院過，
          如果不是遭被告撞到，他還可以活三、五年等語（見本院卷第一宗第三三
          、三四頁），足認被害人雖於案發前已罹患肺部疾病，然尚非達致命之嚴
          重程度，而按過失與死亡間，除係摻入其他偶然獨立之因素外，自不能因
          一般普通原因之摻入而認因果關係中斷，而本件所摻入者僅被害人年長體
          弱之普通原因，故被告之過失行為與被害人之死亡間，仍具有相當因果關
          係，自不待言。
    （五）綜合以上，被告所辯及其選任辯護人所為辯護內容均不足採信，本案事證
          已臻明確，被告所為前揭犯行堪予認定，應予依法論科。
    （六）又按，汽車迴車前，應暫停並顯示左轉燈光或手勢，看清無來往車輛，始
          得迴轉，此為道路交通安全規則第一百零六條第五款規定甚明，已如前述
          ，本件被害人於案發當時係騎乘前揭重型機車行駛在被告前方，卻於迴轉
          時未注意左後來車，即貿然迴轉，被告所騎乘之上開重型機車車頭，因而
          撞擊被害人所騎乘之前揭重型機車左前方，是以被害人亦有迴轉時未注意
          左後來車之過失，此亦為前揭臺灣省竹苗區車輛行車事故鑑定委員會及臺
          灣省車輛行車事故覆議鑑定委員會認被害人駕駛重機車迴轉時未注意左後
          來車為肇事主因而同此認定。雖被害人家屬丙○○於本院調查時陳稱：當
時是在場民眾說我父親有迴轉，我認為這部分不可能等語（見本院卷第一
          宗第三三頁），告訴代理人亦具狀陳稱：從被害人車欲前往之地方、肇事
          後雙方機車刮地痕及停放位置、被害人受傷情狀、車禍發生後，被害人所
          騎乘機車之引擎並未損害及被害人並無迴轉之理由等，均足以證明被害人
          被撞時，機車係停在路邊等語（見本院卷第一宗第七九頁及第二宗第二一
          頁之聲請狀），然被告於偵訊時已供述：當時我騎機車行駛在新埔鎮桃竹
          二○號線巨埔里往新埔方向，乙○○騎的機車原來在我騎的機車右邊，與
          我同向，行駛到六十九號前，乙○○騎的機車就左轉，我煞車不及，就撞
          上去等語在卷（見九十年度相字第五○三號卷第五四頁），復經本院將本
          案送國立交通大學鑑定，亦認：１、從事故現場所留下跡證顯示，被害人
          所騎機車在道路上所留下之地面刮地痕係由車道內側走向車道外側，足證
          兩車碰撞之剎那，被害人之車輛應在車道內無誤。由於地上所留之機車刮
          地痕跡係兩機車碰撞彈開且倒地後，機車車體之堅硬部分與地面接觸所留
          下之痕跡，因此兩車確實之碰撞地點應在刮地痕起點之上游，合理之兩車
          碰撞地點可由被害人機車倒地之位置，沿地面刮痕之走向作反向推演之線
          上，由於被害人機車與地面刮痕之起點約在車道之中間，因此兩車碰撞之
          確切位置應在車道中間偏左之位置應可確認。２、被害人之機車係左前方
          受損，而被告之機車則為正前方受損，顯示發生碰撞之剎那，雙方行向係
          呈垂直狀態，亦顯示被害人之機車當時正處於穿越道路之動作。根據兩車
          碰撞前之動量和約略等於碰撞後之動量和推估，兩車碰撞後滑行方向之動
          量和約等於被告碰撞前之直行方向，據此可推論被害人之機車在發生碰撞
          時之車速極低。３、綜合上述二項分析，被害人之機車應屬在穿越道路或
          左轉時被撞。惟如被害人之機車係與被告之機車同向行駛突然左轉，則被
          害人之機車將擁有向左之速率（也許速率不高），而對被告之機車產生橫
          向之推力，讓高速行駛之被告之機車滑向對向車道內，但事實並非如此，
          此外，被告之機車在碰撞前並沒有緊急煞車之跡象，顯示被告之機車在碰
          撞前對車前狀況並沒有充分掌握，據此，被害人之機車以在穿越道路之過
    程中被未注意車前狀況之被告之機車所撞之情況較可能。４、依據前述１
          、２二項所作之推理，並利用警方所繪事故現場圖所提供之數據及現場照
          片，所推估之兩車碰撞地點，應在被害人之機車所留刮地痕跡起點之前方
          約二‧五公尺處。５、依據上述有關事故發生經過之分析及道路路權之使
          用規定，被害人騎乘機車在路段中穿越道路時未注意左右來車撞及直行之
          被告所騎乘之機車為肇事之主因等情，有前開國立交通大學於九十二年十
          一月二十四日以（九二）交大管運字第○九二○○○五三六一號函送之行
          車事故鑑定意見書一份在卷足參，從而，應認被害人家屬丙○○及告訴代
          理人所為此部分陳述尚非可採。惟被害人駕駛重機車於迴轉時未注意左後
          來車之此部分過失，仍無解於被告前揭過失之責，自不待言，附此敘明。
二、核被告甲○○因過失致人於死，所為係犯刑法第二百七十六條第一項之過失致死
    罪。又公訴意旨雖認被告於案發當時，係以時速七十公里之速度超速行駛，而有
    未依標誌之規定行駛之違規等語，然此已為被告於本院調查時堅決否認，並供述
    ：當時我並未注意速度表，是警察一直強調說我的時速有七十公里等語在卷（見
    本院卷第一宗第十八頁），而此部分除被告於警訊中供述我當時行車速度約時速
    七十公里等語之自白外（見九十年度偵字第五二○八號卷第六頁），並無其他諸
    如測量車禍發生當時被告所騎乘機車之行車速度等相關資料存卷，且本案經送國
    立交通大學鑑定結果，亦認：被告之機車在碰撞車速極低之被害人之機車後約滑
    行二十公尺始靜止，顯示其行駛速率應屬不低（高於每小時五十公里），惟在缺
    乏精密儀器以進行現場實驗，並充分掌握當事人之駕駛情況下，實不宜提供一個
    缺乏客觀判斷之行車速率供參等情，有上揭國立交通大學行車事故鑑定意見書一
    份在卷可佐，而本件車禍發生地點之限速為每小時六十公里等情，為卷附之道路
    交通事故調查報告表中載明（見九十年度相字第五○三號卷第十五頁），則尚難
    認被告於案發當時確實係以超越時速六十公里之速度行駛，從而除被告於警訊中
    之自白外，並無其他積極證據足認被告於案發當時有超速行駛之情形，是以公訴
    意旨認被告有未依速限標誌行駛之違規，尚有誤會，附此敘明。又被告無駕駛執
    照駕車，因而致被害人死亡，依道路交通管理處罰條例第八十六條第一項規定，
  就所犯過失致死罪部分加重其刑。又被告於肇事後留在原地，於新竹縣警察局新
    埔分局關西分駐所警員陳渝明前往現場處理，尚不知何人肇事而詢問時，當場表
    示係其肇事而自首，進而接受裁判等情，業據證人陳渝明於本院審理時結證在卷
    （見本院卷第二宗第八一頁），被告既於證人陳渝明及其他有偵查權之機關或公
    務員知悉犯人之前，向證人陳渝明供承其肇事，自首其罪並接受裁判，應依刑法
    第六十二條前段規定減輕其刑，並依法先加後減之。爰審酌被告並無前科，其前
    揭違規行為雖係肇致本件事故之次因，然已造成被害人死亡此無法回復之結果，
    情節不可謂不重大，又肇事後否認犯行，且自肇事二年多以來，經本院多次曉諭
    與被害人家屬商談和解賠償事宜，仍不予聞問，亦從未提出具體之賠償方案，顯
    然犯後態度不佳，及審酌被害人亦與有過失，且係肇致本件事故之主因等一切情
    狀，量處如主文所示之刑，以資懲儆。
據上論斷，應依刑事訴訟法第二百九十九條第一項前段，刑法第二百七十六條第一項
、第六十二條前段，道路交通管理處罰條例第八十六條第一項，罰金罰鍰提高標準條
例第一條前段，判決如主文。
本案經檢察官戊○○到庭執行職務。
中      華    民      國    九十三    年      三      月      八      日
                              臺灣新竹地方法院交通法庭
                                    審判長法官  賴淑敏
                                          法官  黃美文
                                          法官  楊惠芬
右正本證明與原本無異。
如不服本判決，應於判決送達後十日內向本院提出上訴狀( 應附繕本 )，上訴於臺灣
高等法院。
                                        書記官  汪淑菁
中      華      民      國    九十三    年      三      月      八      日
附錄本案論罪科刑法條：
刑法第二百七十六條第一項：
因過失致人於死者，處二年以下有期徒刑、拘役或二千元以下罰金。
